臺灣新竹地方法院民事判決　九十二年度訴字第六一四號
　　原　　　告　甲○○○
　　訴訟代理人　彭火炎律師
　　　　　　　　張玉琳律師
　　複代理　人　陳鈺霞
　　被　　　告　丙○○
　　訴訟代理人　乙○○
右當事人間請求拆屋還地事件，本院於民國九十三年五月七日言詞辯論終結，判決如
左：
    主      文
被告應將坐落新竹縣竹東鎮○○段二一三地號土地上如附圖Ａ所示部分面積計零點零
零參捌公頃之水泥地面挖除，及將如附圖箭頭所示分別長壹公尺、零點捌公尺之水管
貳支拆除後，將上開土地返還原告。
被告應自民國九十二年九月十日起至返還第一項所示土地之日止，按月給付原告新台
幣壹仟捌佰伍拾貳元。
被告不得阻礙原告於新竹縣竹東鎮源段二一三地號如附圖Ａ所示之土地上為設置界椿
之行為。
原告其餘之訴駁回。
訴訟費用（除減縮部分外）由被告負擔。
本判決第一項於原告以新台幣參拾柒萬元為被告供擔保後，得假執行。
    事實及理由
一、原告主張：
（一）坐落新竹縣竹東鎮○○段二一三地號土地（以下簡稱系爭土地）為原告所有，
      惟被告所有位於同段二一二地號土地上門牌號碼為新竹縣竹東鎮○○路○段一
      ○五號房屋（以下簡稱系爭房屋），前所舖設之水泥地越界至原告所有系爭土
      地上，另原告所架設位於上開水泥地下方之水管亦無權占用系爭土地。經原告
      要求被告拆除未果，且原告前往上開水泥地設立界樁時，被告亦加以阻撓，嚴
      重妨害原告所有權能之行使。
（二）按所有權人對於無權占有其所有物者，得請求返還之，對於妨害其所有權者，
      得請求除去之，有妨害其所有權之虞者，得請求妨止之，民法第七百六十七條
      定有明文。又被告無正當權源占用原告之土地，依社會通常之觀念，將可獲得
      相當租金之利益。是被告無權占有原告之系爭土地，致原告受有損害，原告自
      得依不當得利、侵權行為之法律關係，訴請被告返還相當租金之利益。查系爭
      土地之申報地價為每平方公尺七千三百零九元，而系爭土地位於新竹縣竹東鎮
      ○○路商業區，附近店家林立，堪稱繁榮，故原告以系爭土地申報總價額年息
      百分之十計算相當租金之利益，應屬適當。爰請求被告於將上開水泥地及水管
      拆除並返還該等土地前應按月給付原告二千三百一十四元（計算方式：7309x0
      .1X38/12=2314 ）。
（三）對被告抗辯之陳述：
    (1)原告否認系爭土地係公有通路之事實，且系爭土地水泥地面並未供他人使用，
      比對系爭土地之地籍圖謄本，可見其上新竹縣竹東鎮○○段一九九、二○○、
      二一三之一號等鄰地，皆與西側資源段第二一四、二一五地號土地相連接，而
      二一四、二一五地號土地係竹東鎮○○○○道路用地，亦明除系爭房屋之外，
      無任何他人須使用系爭土地為通路。再依被告所提出之設籍於系爭房屋之資料
      ，至多亦僅能證明系爭房屋之少數前後使用人有以系爭土地上之水泥地作為出
      入使用而已。
    (2)被告所有系爭房屋坐落之新竹縣竹東鎮○○段二一二地號土地原屬訴外人楊月
      琴所有，被告並非上開土地所有權人，而僅有系爭未保存登記建物之事實上處
      分權而已，被告自無援引民法第七百八十七條、七百八十九條之規定而主張袋
      地通行權。況依地籍圖謄本所示，上開二一二地號土地通行至中豐路，以使用
      土地本身即屬東西向長條型之新竹縣竹東鎮○○段二一○地號土地，較使用原
      告呈梯形狀之系爭土地，對於周圍鄰地之損害較小，且上開資源段二一○地號
      土地，亦屬於訴外人楊月琴所有，故系爭房屋所在之上開資源段二一二地號土
      地，本即應使用相同所有人之上開資源段二一○地號土地通行，縱上開資源段
      二一二地號土地所有人楊月琴將其所有之上開資源段二一○地號土地讓與他人
      ，致生上開資源段二一二地號土地不通公路之情事，依民法第七百八十九條之
      規定，上開資源段二一二地號土地所有權人亦僅能主張通行上開資源段二一○
      地號土地，而不得主張通行原告所有之系爭土地。另原告並未阻止被告自然流
      水之狀態。
      並聲明：(1)被告應將坐落新竹縣竹東鎮○○段二一三地號土地如附圖Ａ所示部
      分面積零點零零三八公頃之地上物及箭頭所示長一公尺、零點八公尺之水管二
      支拆除後，將土地返還原告。(2)被告應自本件起訴狀繕本送達翌日起至返還土
      地日止，按月給付新台幣二千三百一十四元予原告。(3)被告不得阻礙原告於第
      一項聲明所示部分土地上為設置界椿行為。(4)第一項聲明請准供擔保，宣告假
      執行。
二、被告則以：
（一）系爭土地之鄰地即新竹縣竹東鎮○○段二一二地號土地係台灣省農會所有（依
      卷附第九五頁之土地登記謄本記載應為訴外人楊月琴所有），被告既非該土地
      之所有權人，即無權拆除該土地上之地上物，原告主張顯無理由。
（二）被告並未侵占系爭土地，原告所指稱之水泥地係公有之通路，且係其父親所舖
      設，被告亦未將該土地加以圍籬做為私用。另系爭房屋坐落之土地，以往即以
      該水泥地所形成之既成道路通往新竹縣竹東鎮○○路。至於原告所指稱之排水
      管，亦係於日據時代即存在，由系爭房屋連接至系爭土地上之水溝，而系爭土
      地地勢較低，系爭房屋所在土地地勢較高，故系爭房屋所排水之流水，本即會
      流至原告所有系爭土地上之水溝，而無法由新竹縣中豐路上之水溝加以排放等
      語，資為抗辯。
      並聲明：(1)原告之訴駁回。
三、兩造不爭執之事實：
（一）原告為系爭土地之所有權人。
（二）系爭房屋為未辦理保存登記之建物。
（三）系爭房屋稅籍資料上所載納稅義務人為被告。
四、得心證之理由：
    本件兩造之爭點乃為（一）本件被告是否構成無權占有？（二）被告是否為有權
    挖除系爭土地上如附圖所示Ａ部分水泥地及拆除水管之人？（三）倘被告確係無
    權占有原告之系爭土地，原告得請求相當於租金之損害金為多少？（四）被告是
    否有侵害原告行使所有權之虞？茲就上開爭點論述如下：
（一）本件被告是否構成無權占有？
   (1) 按所有人對於無權占有或侵奪其所有物者，得請求返還之。對於妨害其所有權
      者，得請求除去之。有妨害所有權之虞者，得請求防止之，民法第七百六十七
      條定有明文。是以無權占有為原因，請求返還所有物之訴，被告對原告就其物
      有所有權存在之事實無爭執，而僅以非無權占有為抗辯者，被告應就其取得占
      有，係有正當權源之事實負舉證之責。本件原告主張系爭土地為其所有，而被
      告無權占有使用系爭土地如附圖所示Ａ部分之土地，並在其上舖設水泥，且系
      爭房屋之水管亦突出於系爭土地上方等語，被告對系爭土地為原告所有之事實
      並不爭執，惟辯稱原告所指系爭土地如附圖所示Ａ部分水泥地之鄰地並非其所
      有，該水泥地非其所舖設，亦非由其私人所占有使用，乃公眾使用之既成道路
      。再系爭房屋所在之新竹縣竹東鎮○○段二一二地號土地並無道路可通往公路
      ，故居住於系爭房屋之人需以該水泥地通往公路。至於水管部分乃自日據時代
      即存在，係為排水之用云云。
   (2) 經查，被告於本院審理時自承，系爭土地之鄰地即新竹縣竹東鎮○○段二一一
      地號土地上之系爭房屋為其所有，亦係其在占有使用，系爭土地如附圖所示Ａ
      部分之水泥地，其也有在使用，是作為車輛出入使用等語（見本院卷第十九頁
      、二十頁），而新竹縣竹東鎮○○段二一二地號土地上亦僅有被告所有之系爭
      房屋建築於該土地上，且系爭房屋外之空地均舖設有與如附圖所示Ａ部分相同
      之水泥地，此觀原告所提出之現場照片即明（見本院卷第十頁），可見如附圖
      所示Ａ部分之水泥地確係由被告占有使用中。另原告所指稱如附圖箭頭所示分
      別長一公尺及零點八公尺之二支水管，乃由系爭房屋開始架設至排水溝，於水
      管損壞時，被告有為修繕等情，亦為被告於本院履勘現場時陳明在卷（見本院
      卷第九八頁、一○○頁），是該突出於系爭土地上方之水管，應屬系爭房屋內
      設備之一，而為系爭房屋之一部，系爭房屋又為被告所有，並在被告占有使用
      中，依民法第七百七十三條之規定，土地所有權，除法令有限制外，於其行使
      有利益之範圍內，及於土地之上下，是上開二支水管，既突出於系爭土地上方
      ，對系爭土地之使用自有所妨害。被告雖辯稱如附圖所示之水泥地係公眾通行
      之既成道路云云，並提出曾在系爭房屋設籍之人員名單一份為證，惟既成道路
      所成立公用地役關係須符合為不特定之公眾通行所必要，而非僅為通行之便利
      或省時，且於公眾通行之初，土地所有權人並無阻止之情事，又須經歷之年代
      久遠而未曾中斷，始足當之。查該設籍名單僅有十三人，其中大部分設籍時間
      乃在四十年至六十多年間，且其中亦不乏被告之親屬即被告之祖母盧日妹，況
      設籍於系爭房屋之人，亦不見得確係居住於系爭房屋，而有使用系爭土地上之
      水泥地故被告執此而據為系爭土地上如附圖所示Ａ部分水泥地乃公眾通行之既
      成道路之論據，尚非可採。
   (3) 次按土地因與公路無適宜之聯絡，致不能為通常使用者，土地所有人得通行周
      圍地以至公路，固為民法第七百八十七條第一前段所明定，且此袋地通行權，
      除法律所明定適用或準用之情形外，於其他土地利用權人相互間，包括承租人
      、使用借貸在內，亦應得援用上開規定加以主張，然此土地利用權人間，當指
      有權使用土地之利用權人而言。查依被告所提出之地籍圖觀之（見本院卷第二
      五頁），雖系爭房屋所坐落之新竹縣竹東鎮○○段二一二地號土地似無與公路
      即新竹縣中豐路有適宜之聯絡。惟姑不論系爭房屋坐落之新竹縣竹東鎮○○段
      二一二地號土地若欲通行至新竹縣中豐路，應擇位於該土地正前方之同段二一
      ○號土地通行，抑或擇系爭土地通行，始符民法第七百八十七條第三項所稱對
      周圍地損害最少之處所及方法，然本件被告居住使用之系爭房屋所坐落之新竹
      縣竹東鎮○○段二一二地號土地並非被告所有，系爭房屋為未保存登記之建物
      ，均為被告所自承，復有土地登記謄本在卷可佐（見本院卷一一八頁），是被
      告既非上開資源段二一二地號土地之所有權人，亦未見其提出任何有權占有使
      用上開資源段二一二地號土地之事證資料，揆諸前揭說明，被告尚難比附援引
      民法第七百八十七條之規定，對系爭土地主張袋地通行權。又被告辯稱因地勢
      關係，系爭房屋之排水自然會流至系爭土地，而新竹縣竹東鎮○○路的水溝較
      系房屋坐之土地地勢高，故系爭房屋所排放的水亦無法由該水溝排放，而系爭
      本院會同兩造及地政事務所人員履勘現場時，到場之測量員陳光銓雖亦陳稱，
      就現場來看，新竹縣中豐路的水溝地勢是比系爭房屋坐落土地高，但水溝之深
      度還是要向鄉鎮公所調取當初設置水溝的施工圖等語（見本院卷第九九頁）。
      而由高地自然流至之水，低地所有人，不得妨阻，固為民法第七百七十五條所
      明定，惟原告現僅係請求被告將突出於系爭土地如附圖所示Ａ部分部分右方凌
      空出於系爭土地上方之水管拆除，並未禁止或加以妨阻被告系爭房屋自然流水
      之排放。
   (4) 綜上所述，本件被告上開各項辯解，尚無足採為其可占有使用系爭土地之論據
      ，此外，被告並未提出其他可資證明其係有權占有使用系爭土地之事證，以供
      本院審認，原告主張被告有無權占有系爭土地之事實，堪信為真。
（二）被告是否為有權拆除系爭土地上如附圖所示部分水泥地及水管之人？
   (1) 原告主張被告就系爭土地如附圖所示Ａ部分水泥地及水管為有事實上處分權之
      人，故有權拆除該水管及將水泥地面挖除，然為被告所否認，辯稱該水泥地非
      伊所舖設，乃係伊父親所舖設云云。惟查，被告於本院審理時自承，系爭房屋
      係伊所有，也是伊在占有使用，系爭房屋沒有辦理保存登記，只有稅籍資料，
      房屋係伊祖父所搭蓋，祖父過世之後是伊父親使用，水泥地是以前即存在，不
      知是伊祖父或父親所舖設。系爭房屋伊父親沒有繼承，在伊父親過世前，就已
      經辦理稅籍資料的變更，是由伊叔叔及伊祖母那邊移轉給伊的等語（見本院卷
      第十九頁），並有新竹縣稅捐稽徵處竹東分處所函覆之系爭房屋稅籍資料二份
      在卷可按（見本院卷第八○頁至八四頁），是雖系爭房屋並未辦理保存登記，
      而無法為建物所有權移轉登記，然依被告上開所陳，並參諸卷內之房屋稅籍資
      料，足認被告已取得系爭房屋之事實上處分權，而原告現所請求拆除之水管，
      乃係由系爭房屋內延伸至系爭土地上方，應為系爭房屋之一部，已如前述，則
      被告對該水管自有拆除之權限。至於系爭土地上如附圖所示Ａ部分之水泥地，
      雖非屬系爭房屋之設備，亦非系爭房屋之附屬建物，然於系爭土地上如附圖所
      示之水泥地，乃係由系爭房屋外之空地，所舖設之水泥地延伸至系爭土地上，
      作為一體之使用，此觀卷附照片即明（見本院卷第十頁），而被告對系爭房屋
      既有事實上之處分權，且系爭房屋所坐落之土地上，亦僅有被告及其家人居住
      於其上，被告及其家人出入均係使用系爭房屋外之水泥地，是不論該水泥地係
      被告之祖父或父親所舖設，被告亦已因系爭房屋事實上處分權之移轉，連同系
      爭房屋外所舖設水泥地一併為占有之移轉，而對該水泥地有事實上之支配力。
      查拆除水管及挖除水泥地面，均為事實行為，須有處分權能者，始得為之，承
      前所述，被告對系爭土地上如附圖Ａ部分所示之水泥地及水管，應均有為處分
      之權能，是原告請求被告挖除上開部分之水泥地及拆除水管，應為可採。
   (2) 再被告雖非上開資源段二一二地號土地之所有權人，惟物上請求權，本即係由
      所有權人對無權占有使用或妨害其所有權行使之人主張即屬正當，而被告現既
      為無權占有使用系爭土地如附圖所示Ａ部分水泥地之人，且原告所主張架設於
      系爭土地上之水管二支亦為其所有，則原告對其行使物上請求權，即無不合，
      要與被告是否為上開資源段二一二地號土地之所有權人無涉，被告此部分所辯
      ，亦屬無據。
（三）倘被告確係無權占有原告之系爭土地，原告得請求相當於租金之損害金為多少
      ？
   (1) 按無正當權源使用他人土地，可獲得相當於租金之利益，為社會通常觀念，應
      依不當得利之法則將所得利益返還土地所有人。最高法院六十一年台上字第一
      六九五號判例可資參照。本件原告為系爭土地之所有權人，為被告所不爭，而
      被告無權占有使用原告系爭土地如附圖所示Ａ部分之事實，已如前述，則原告
      請求被告自起訴狀繕本送達翌日起至返還土地時為止，給付相當於租金之利益
      ，自屬有據。另按土地法第九十七條第一項規定，城市地方房屋之租金，以不
      超過土地其建築物申報地價總額百分之十為限，又上開規定於租用基地建築房
      屋均準用之，土地法第一百零五條亦定有明文。查系爭土地九十三年一月之申
      報地價為每平方公尺七千三百零九元，有新竹縣竹東地政事務所九十三年四月
      二日東地所價梅字第○九三○○○二九六九號函附於本院卷第一二六頁可稽，
      徵諸系爭土地係位於新竹縣竹東鎮，北鄰新竹縣竹東鎮○○路（省道台三線）
      ，往橫山方向約一百五十公尺為竹東榮民醫院，系爭土地對面為中國石油股份
      有限公司，系爭土地上部分建有一鐵皮屋，出租他人營業使用，部分為水溝，
      鄰近土地大部分作為小店面或住家使用，業經本院履勘現場屬實，有勘驗筆錄
      附於本院卷第九八頁至一○○頁可參，本院審酌上情，認系爭土地之年租金以
      申報地價之百分之八為適當，依此標準計算，原告請求被告自起訴狀繕本送達
      翌日起至返還無權占用之土地時為止，按月給付損害金一千八百五十二元（
      38x7309x8/100/12=1852，小數點以下四捨五入）之範圍內，核屬正當，超過
      部分之請求，則非可採，不應准許。
（四）被告是否有妨害原告行使所有權之虞？
   (1) 按有妨害其所有權之虞者，得請求防止之。民法第七百六十七條後段定有明文
      。原告主張其前於系爭土地如附圖所示Ａ部分之水泥地上欲設置界椿，而遭被
      告阻止，原告所有權顯有遭被告妨害之虞，然為被告所否認，辯稱伊並未阻止
      原告設置界椿云云。查原告主張其欲設立界椿而遭被告阻止之事實，業據其提
      出照片二幀為證（見本院卷第十一頁、六一頁），且被告於本院審理時亦陳稱
      ，當時原告是要設圍籬，對伊進出會有影響，所以請原告暫時不要設置等語（
      見本院卷第一七五頁）。顯見被告確實有於原告欲在系爭土地設置界樁時，加
      以阻攔，則原告就系爭土地所有權之行使，堪認已有遭被告妨害之虞，是原告
      本於所有權人之地位，訴請防止被告所為之妨害，尚屬可採。
（五）綜上所述，原告主張依所有物返還請求權、侵權行為及不當得利之法律關係，
      訴請被告應將系爭土地上如附圖所示Ａ部分面積計零點零零三八公頃之地上物
      拆除（即水泥地面挖除），及將如附圖所示箭頭所示分別長一公尺、零點八公
      尺之水管二支拆除後，將上開土地返還原告，並請求被告應自起訴狀繕本送達
      翌日起即九十二年九月十日起至返還第一項所示土地之日止，按月給付原告一
      千八百五十二元，暨被告不得阻礙原告於前開水泥土地上為設置界椿之行為，
      洵屬有據，應予准許。逾此範圍之請求，則無理由，應予駁回。
（六）本件為判決之基礎已臻明確，兩造其餘攻擊、防禦方法及提出未經援用之舉證
      ，經本院審酌後，核與判決之結果無影響，爰不一一加以論駁，附此敘明。
五、假執行之宣告：
    原告陳明就主文第一項所示部分願供擔保，聲請宣告假執行，經核合於法律規定
    ，爰酌定相當之擔保金額宣告之。
六、訴訟費用負擔之依據：民事訴訟法第七十九條。
中　　　華　　　民　　　國　　九十三　　年　　　五　　　月　　三十一　　日
                                  臺灣新竹地方法院民事第一庭
~B法　　　官　王鳳儀
右為正本，係照原本作成。
如對本判決上訴，須於判決送達後廿日內向本院提出上訴狀。
~B法院書記官　王恬如
中　　　華　　　民　　　國　　九十三　　年　　　三　　　月　　二十七　　日
